【裁判字號】    97,訴,552
【裁判日期】    970822
【裁判案由】    偽造文書等
【裁判全文】
臺灣桃園地方法院刑事判決               97年度訴字第552號
公  訴  人  臺灣桃園地方法院檢察署檢察官
被      告  丙○○
                      號3樓
上列被告因偽造文書等案件，經檢察官提起公訴（97年度偵字第
5249號）及移送併案審理（臺灣基隆地方法院檢察署97年度偵字
第270 號），本院判決如下：
    主  文
丙○○行使偽造私文書，足以生損害於他人，處有期徒刑陸月，
附表一所示之物均沒收；又行使偽造私文書，足以生損害於他人
，處有期徒刑陸月，附表二所示之物均沒收；又幫助意圖為自己
不法之所有，以詐術使人將本人之物交付，處有期徒刑參月。應
執行有期徒刑壹年，附表一、二所示之物均沒收。
    事  實
一、緣丙○○於民國96年6 月21日下午6 時許，在桃園縣中壢市
    ○○○路4 段70號「士捷通訊行」內，向乙○○收購舊手機
    ，並要求乙○○簽立切結書及交付身分證影本後，即基於行
    使偽造特種文書、行使偽造私文書及意圖為自己不法所有之
    犯意，明知未得乙○○之授權或同意，而於下列時、地冒用
    乙○○名義申辦行動電話門號：
  (一)於96年6 月21日取得乙○○身分證影本後至同年月25日間某
    日，在不詳處所，先行偽造乙○○健保卡，於96年6 月25日
    某時，前往桃園縣中壢市○○○路69號「有明商店」通訊行
    ，持乙○○之身分證影本及偽造之乙○○健保卡，擅自在台
    灣大哥大股份有限公司（以下稱台灣大哥大公司）之行動電
    話服務申請書上之「申請人姓名」欄偽簽「乙○○」之署押
    共計2 枚（一式二聯），偽造不實之台灣大哥大公司行動電
    話服務申請書，並交付予不知情之「有明商店」店員，該店
    員即以「有明商店」名義，將上開偽造申請書、身分證件影
    本、健保卡影本以店內傳真機傳真至台灣大哥大公司申辦行
    動電話門號，使台灣大哥大公司陷於錯誤，核發0000000000
    行動電話SIM 卡並開通該門號，足以生損害於乙○○、「有
    明商店」及台灣大哥大公司對於行動電話使用者帳務管理之
    正確性。
  (二)復於96年6 月25日某時，前往桃園縣中壢市○○路41號「有
    名商店」通訊行，持乙○○之身分證影本及偽造之乙○○健
    保卡，擅自在和信電訊股份有限公司（以下稱和信公司）、
    遠傳電信股份有限公司（以下稱遠傳公司）之行動電話服務
    申請書上之「申請人姓名」欄偽簽「乙○○」之署押各2 枚
    （一式二聯），偽造不實之和信公司、遠傳公司行動電話服
    務申請書，並交付予不知情之「有名商店」店員，該店員即
    以「有名商店」名義，將上開偽造申請書、身分證件影本、
    健保卡影本以店內傳真機傳真至和信公司及遠傳公司申辦行
    動電話門號，使和信公司及遠傳公司均陷於錯誤，分別核發
    0000000000、0000000000號行動電話SIM 卡並開通該門號，
    足以生損害於乙○○、「有名商店」、和信公司及遠傳公司
    對於行動電話使用者帳務管理之正確性。
  (三)又丙○○雖能預見將申辦之行動電話門號提供他人使用，恐
    遭詐騙集團利用做為詐騙工具，竟仍基於縱使他人以其申請
    之行動電話門號實施詐欺亦不違其本意之幫助犯意，於96年
    6 月25日至同年月30日間某日，在不詳地點，將上開申請之
    0000000000、0000000000號行動電話門號，提供予真實姓名
    年籍不詳之詐欺集團成員使用。嗣該詐欺集團成員於96年6
    月30日晚間10時25分以上開0000000000、0000000000號行動
    電話與被害人戊○○聯絡，佯稱其網路拍賣購物之匯款轉帳
    錯誤，誤觸設定功能為月付款模式為由，要求操作提款機變
    更，詐騙戊○○將金錢轉帳匯款至其指定之甲○○（所涉幫
    助詐欺罪已經臺灣基隆地方法院以97年度基簡字第138 號判
    處有期徒刑5 月）所有中國信託商業銀行帳戶（帳號：000-
    0000000000000） 內，致戊○○陷於錯誤，於96年6 月30日
    晚間11時42分、同日晚間11時45分、同日晚間11時53分，陸
    續轉帳新臺幣（下同）29,000元、2,000 元、2,000 元合計
    33,000元至上開文甲○○之帳戶內，旋遭詐騙集團成員以自
    動櫃員機提領方式提領一空，嗣為警循線查獲。
二、案經基隆市警察局移送臺灣桃園地方法院檢察署檢察官偵查
    起訴及移送併案審理。
    理  由
壹、證據能力部分：
    按被告以外之人於審判外之陳述，雖不符前4 條之規定，而
    經當事人於審判程序同意作為證據，法院審酌該言詞陳述或
    書面陳述作成時之情況，認為適當者，亦得為證據。當事人
    或辯護人於法院調查證據時，知有第159 條第1 項不得為證
    據之情形，而未於言詞辯論終結前聲明異議者，視為有前項
    之同意。刑事訴訟法第159 條之5 定有明文。本案被告丙○○於本院審理時對於檢察官所提各項證據方法之證據能力均
    表示無意見，且本案言詞辯論終結前，被告並未爭執被告以
    外之人於審判外之言詞陳述，無證據能力，揆諸上開規定，
    應認被告已同意上開各該證據方法得作為證據，而本院審酌
    上開各該證據均非非法取得之證據，並無證據力明顯過低之
    情形，復經本院於審判期日就上開證據依法進行調查、辯論
    ，依法自有證據能力，合先敘明。
貳、實體部分：
一、訊據被告矢口否認有何行使偽造特種文書、行使偽造私文書
    、詐欺取財及幫助詐欺取財之犯行，辯稱：伊沒有收受乙○○的身分證影本，也不曾到「有明商店」、「有名商店」申
    請行動電話門號云云。經查：
  (一)關於被告是否收受證人乙○○之身分證影本部分：
  1.證人乙○○於審理時證稱：96年6 月21日晚間6 時許，伊到
    「士捷通訊行」購買手機，剛好身上有1 支舊手機已經壓壞
    了，就給店員丁○○估價，證人丁○○認為已經壞掉的手機
    沒有價值而不願意買，此時被告就將壞掉的手機拿去看，開
    價800 元購買，並要求伊簽立切結書，同時要伊提出身分證
    ，由證人丁○○影印後，將身分證正本交還給伊，影本則由
    被告取走，後來伊接到警察通知說身分遭冒用，即於96年7
    月13日到「士捷通訊行」找證人丁○○要問被告的身分資料
    ，伊當時以為被告與證人丁○○是同一家公司的員工，經證
    人丁○○在電話中告知被告的姓名、電話，伊才會在切結書
    上書寫「汪鄉銘」，後來伊與被告聯絡上時，伊問被告是否
    知道伊的身分已經遭冒用，被告回答說伊的資料還在公司，
    沒有遺失也沒有被盜用等語（本院卷第126 頁之97年8 月4
    日審判筆錄），並提出證人乙○○簽立之手機買賣切結書1
    紙資為佐證（97年度偵字第5249號卷第50頁）。
  2.證人丁○○於警詢、偵訊時亦證稱：證人乙○○曾到「士捷
    通訊行」，說要購買1 支手機，並說他的手機因為騎機車壓
    壞了，要轉賣給伊，伊當時判斷該手機損壞程度過高，所以
    不收購，後來就由在場的被告向證人乙○○收購該手機，伊
    幫忙影印乙○○的身分證，並親眼看到乙○○將身分證影本
    交給被告丙○○等語（97年度偵字第5249號卷第54頁附96年
    8 月25日警詢筆錄，96年度偵字第5062號卷第86頁之96年10
    月26日訊問筆錄）。
  3.被告於警詢時亦坦承，確於96年6 月21日晚間6 時許，在桃
    園縣中壢市○○○路○段70號「士捷通訊行」內，向證人乙○○收購舊手機，並要求證人乙○○簽立切結書及影印身分
    證影本等情（97年度偵字第5249號卷第5 頁）。
  4.是依據上開證人乙○○、丁○○之證述，核對被告於警詢時
    之供述，足認被告確於96年6 月21日晚間6 時許，在上開「
    士捷通訊行」內，收受證人乙○○所交付之身分證影本甚明
    。雖然被告於審理時否認有何收受證人乙○○身分證影本之
    情事，辯稱：伊於警詢時坦承有收受證人乙○○身分證影本
    ，係受警察之誤導云云（本院卷第139 頁）。惟檢視被告於
    警詢時之供述，除坦承有收受證人乙○○之身分證影本外，
    並供稱：該切結書、身分證影本均已在伊前往臺北西門町、
    桃園等地時遺失等語（97年度偵字第5249號卷第6 頁），是
    被告既能具體指稱該身分證影本之遺失情形，即難認有何遭
    警察誤導之情事。況且，被告於偵訊亦再次供稱：收購當天
    伊將證人乙○○的身分證影本及切結書一起放在機車前置物
    箱內，後來伊有到過臺北西門町、桃園等地，隔日凌晨1、2
    點回到家時，發現身分證影本及切結書都不見了等語（97年
    度偵字第5062號卷第89頁），益證被告於審理時改稱不曾收
    受證人乙○○之身分證影本云云，應屬事後卸責之詞，不足
    採信。
  (二)被告雖一再辯稱未曾到「有明商店」及「有名商店」申請上
    開行動電話門號云云。惟查：
  1.檢視卷附台灣大哥大公司0000000000號、和信公司00000000
    00號及遠傳公司0000000000號行動電話申請書（97年度偵字
    第5249號卷第44、45、46頁），該等申請書均為一式二聯，
    雖附上證人乙○○之身分證影本，惟同時附上之健保卡影本
    並未有照片，且序號均記載000000000000號，核與證人乙○○所提出之健保卡其上有乙○○之照片，且所載之序號為00
    0000000000均不相同（97年度偵字第5249號卷第47頁），是
    上開申請書所附之乙○○健保卡影本，應屬偽造，當可認定
    。則上開行動電話門號若由證人乙○○所申請，自無提出偽
    造健保卡影本附於該等申請書，而增加遭人查獲之機會之理
    ，即本案確有證人乙○○以外之人持乙○○之身分證影本及
    偽造之健保卡至上開商店申請門號甚明。
  2.再觀察上開台灣大哥大公司0000000000號、和信公司000000
    0000號及遠傳公司0000000000號等3 份行動電話門號申請書
    ，該等申請書上「乙○○」筆跡均相似、均附有證人乙○○
    身分證影本、所附健保卡影本均無相片且號碼均為00000000
    0000號，且該3 份申請書均於96年6 月25日填寫（00000000
    00號門號在「有明商店」申請、0000000000號及0000000000
    號在「有名商店」申請），足認上開3 份申請書均為同一人
    於同一日分別於「有明商店」及「有名商店」所為甚明。再
    本案承辦檢察官指揮基隆市警察局第二分局調取上開臺灣大
    哥大公司0000000000號行動電話申請書正本，併取被告丙○○所親自書寫之筆記本、中華郵政股份有限公司簡易人壽保
    險要保書之筆跡樣本，送請內政部警政署刑事警察局鑑驗，
    就上開行動電話門號申請書上「乙○○」筆跡與被告筆記本
    上所寫字跡，經鑑定比對後兩者筆跡相符，此有基隆市警察
    局第二分局97年1 月16日基警二分偵字第0960206971D 號函
    、內政部刑事警察局97年1 月22日刑鑑字第0970006199號鑑
    定書影本各1 份附卷足憑（97年度偵字第270 號卷第2 頁，
    97年度偵字第5249號卷第72頁），是前揭臺灣大哥大公司00
    00000000號行動電話申請書上「乙○○」之簽名，確係被告
    所偽造，亦可認定。從而，依據上開3 份申請書之內容均相
    同及鑑定書之鑑定結果，足認前揭申請書上「乙○○」之簽
    名均為被告所偽造甚明。
  3.據上，本案3 份行動電話門號申請書所附之健保卡影本既有
    偽造情形，而該等申請書上「乙○○」之簽名均為被告所偽
    造，則本案係由被告先於96年6 月21日至同年月25日間某日
    ，在不詳處所，偽造乙○○健保卡後，復於96年6 月25日，
    分別於「有明商店」、「有名商店」，持證人乙○○身分證
    影本及偽造之乙○○健保卡，偽造「乙○○」簽名後，再持
    以申請上開行動電話門號，至為明顯。
  (三)又某詐欺集團成員於96年6 月30日晚間10時25分撥打上開00
    00000000、0000000000號行動電話給證人戊○○，佯稱其網
    路拍賣購物之匯款轉帳錯誤，誤觸設定功能為月付款模式，
    要求操作提款機變更，詐騙證人戊○○將金錢轉帳匯款至其
    指定之案外人甲○○所有中國信託商業銀行帳戶（帳號：00
    0-0000000000000） 內，致證人戊○○陷於錯誤，分別於96
    年6 月30日晚間11時42分、同日晚間11時45分、同日晚間11
    時53分，陸續轉帳29,000元、2,000 元、2,000 元合計33,
    000 元至上開文甲○○之帳戶內等情，已據證人戊○○於警
    詢時證述明確（97年度偵字第5249號卷第56頁附96年7 月1
    日警詢筆錄），並有中國信託銀行客戶交易明細表3 紙、帳
    號000-0000000000000 帳戶歷史交易查詢1 份在卷可資佐證
    （96年度偵字第5062號卷第27、28頁），是上開證人戊○○
    遭詐欺集團詐騙之事實，已可認定。又上開詐欺集團既使用
    0000000000、0000000000這兩支門號向證人戊○○進行詐騙
    ，而該2 支門號又係被告於96年6 月25日某時，分別至「有
    明商店」、「有名商店」所申請，則上開詐欺集團之持有00
    00000000、0000000000這兩支門號，顯然係被告於96年6 月
    25日（申請日）至同年月30日（詐騙日）間某日，在不詳地
    點所交付甚明。按幫助犯之成立，主觀上行為人須有幫助故
    意，客觀上須有幫助行為，意即需對於犯罪與正犯有共同之
    認識，而以幫助之意思，對於正犯資以助力，而未參與實施
    犯罪之行為者而言（參照最高法院75年度臺上字第1509號、
    88年度臺上字第1270號判決意旨）。查被告將其申請之0000
    000000號、0000000000號等兩支行動電話門號提供給不詳之
    人使用，嗣某詐欺集團成員即使用上開門號對證人戊○○遂
    行詐騙行為，被告顯係基於幫助他人詐欺財物之犯意，且所
    為提供行動電話門號予他人之行為，亦屬刑法詐欺罪構成要
    件以外之行為，其既以幫助他人詐欺之意思而參與犯罪構成
    要件以外之行為，係犯幫助詐欺罪，已可認定。
  (四)綜上所述，依據上開證人乙○○、丁○○之證述，核對被告
    於警詢時之供述，足認被告確於96年6 月21日晚間6 時許，
    在上開「士捷通訊行」內，收受證人乙○○所交付之身分證
    影本，又本案3 份行動電話門號申請書所附之健保卡影本既
    有偽造情形，而該等申請書上「乙○○」之簽名又為被告所
    偽造，則本案係由被告先行偽造「乙○○」健保卡後，復於
    上開時、地，持證人乙○○身分證影本及偽造之乙○○健保
    卡，偽造「乙○○」簽名後，再持以申請上開行動電話門號
    ，已可認定。嗣某詐欺集團成員使用上開0000000000號、00
    00000000號這兩支行動電話門號向證人戊○○進行詐騙，則
    被告確有幫助詐欺之犯行，亦可認定。從而，被告上開所辯
    均屬事後卸責之詞，皆不可採，本件事證明確，被告上開犯
    行，已經可以認定，應依法論罪科刑。
二、核被告丙○○行使偽造乙○○健保卡之所為，係犯刑法第21
    6 條、第212 條之行使變造特種文書罪；又被告冒用乙○○
    名義，行使偽造之行動電話申請書之所為，係犯刑法第216
    條、第210 條之行使偽造私文書罪；又被告詐得上開行動電
    話SIM 卡之所為，係犯刑法第339 條第1 項詐欺取財罪；被
    告提供上開行動電話門號予詐欺集團使用之所為，係犯刑法
    第30條第1 項前段、第339 條第1 項之幫助詐欺罪，此部分
    並依刑法第30條第2 項之規定減輕其刑。被告於臺灣大哥大
    公司、和信公司、遠傳公司之行動電話申請書上偽造簽名之
    行為屬偽造私文書之階段行為，而其偽造健保卡之特種文書
    及偽造私文書之低度行為，亦分別行使偽造特種文書、行使
    偽造私文書之高度行為所吸收，均不另論罪。被告冒用證人
    乙○○名義，行使上開偽造健保卡、行使上開偽造私文書而
    詐取上開行動電話門號之SIM 卡，係一行為觸犯數罪名，依
    刑法第55條之規定，應從較重之行使偽造私文書罪處斷。被
    告先後至「有明商店」、「有名商店」冒用證人乙○○名義
    申辦門號之二罪之間，犯意各別，行為互殊，應予分論併罰
    。公訴人雖未引用刑法第30條第1 項前段、第339 條第1 項
    之幫助詐欺條文，惟於事實欄已明確記載該犯罪事實，幫助
    詐欺部分業經起訴，本院自應加以裁判。又移送併案部分（
    臺灣基隆地方法院檢察署97年度偵字第270 號），經查與起
    訴部分為相同之犯罪事實，為同一案件，本院自得予以審理
    ，附此敘明。爰審酌被告前無犯罪紀錄，有臺灣高等法院被
    告前案紀錄表在卷可按，竟為貪圖小利之動機，非但使被害
    人無端受損，亦危害社會治安及電訊交易秩序，並參酌其犯
    罪所生危害程度及犯罪後否認犯行態度不佳等一切情狀，分
    別量處如主文所示之刑，並定其應執行之刑。
三、沒收物部分：
  (一)被告偽造之證人乙○○名義之台灣大哥大公司0000000000
    號行動電話門號申請書客戶留存聯1 紙（含其上偽造之「乙○○」之簽名1 枚、偽造「乙○○」健保卡影本1 張）；
    和信公司0000000000號行動電話門號申請書客戶留存聯1 紙
    （含其上偽造之「乙○○」之簽名1 枚、偽造「乙○○」健
    保卡影本1 張）；遠傳公司0000000000號行動電話門號申
    請書客戶留存聯1 紙（含其上偽造之「乙○○」之簽名1 枚
    、偽造「乙○○」健保卡影本1 張）；偽造「乙○○」健
    保卡1 張，以上物件均屬被告所有供犯罪所用之物，雖未據
    扣案，惟無證據證明已經滅失，爰依刑法第38條第1 項第2
    款宣告沒收。
  (二)被告偽造之證人乙○○名義之台灣大哥大公司0000000000號
    行動電話門號申請書公司留存聯、和信公司0000000000號行
    動電話門號申請書公司留存聯、遠傳公司0000000000號行動
    電話門號申請書公司留存聯上偽造「乙○○」簽名各1 枚（
    上開申請書公司留存聯業經交付臺灣大哥大公司、和信公司
    、遠傳公司持有，已非被告所有之物），係被告所偽造之署
    押，應依刑法第219 條之規定沒收之。
據上論斷，應依刑事訴訟法第299 條第1 項前段，刑法第216 條
、第212 條、第210 條、第339 條第1 項、第55條、第30條第1
項前段、第2 項、第51條第5 款，第219 條、第38條第1 項第2
款，刑法施行法第1 條之1 第1 項、第2 項前段，判決如主文。
本案經檢察官翁偉玲到庭執行職務。
中    華    民    國    97    年    8     月    22    日
                  刑事第七庭  審判長法  官  蕭世昌
                                    法  官  林惠霞
                                    法  官  劉為丕
以上正本證明與原本無異。
如不服本判決，應於判決送達後10日內向本院提出上訴狀（應附
繕本），其未敘述上訴理由者，應於上訴期間屆滿後20日內補提
理由書狀於本院，上訴於臺灣高等法院。
                                    書記官  陳育萱
中    華    民    國    97    年    8     月    25    日
附表一：被告至「有明商店」申辦門號之應沒收之物：
未扣案之台灣大哥大公司號行動電話門號申請書客戶留存聯壹
紙（含其上偽造之「乙○○」之簽名壹枚、偽造「乙○○」健保
卡影本壹張），未扣案之偽造「乙○○」健保卡壹張，台灣
大哥大公司行動電話門號申請書公司留存聯上偽造之署押壹枚。
附表二：被告至「有名商店」申辦門號之應沒收之物：
未扣案之和信公司行動電話門號申請書客戶留存聯壹紙（含其
上偽造之「乙○○」之簽名壹枚、偽造「乙○○」健保卡影本壹
張），未扣案之遠傳公司行動電話門號申請書客戶留存聯壹紙
（含其上偽造之「乙○○」之簽名壹枚、偽造「乙○○」健保卡
影本壹張），未扣案之偽造「乙○○」健保卡壹張，和信公
司行動電話門號申請書公司留存聯上偽造「乙○○」簽名壹枚，
遠傳公司行動電話門號申請書公司留存聯上偽造「乙○○」簽
名壹枚。
附錄本案論罪科刑法條：
中華民國刑法第210條
（偽造變造私文書罪）
偽造、變造私文書，足以生損害於公眾或他人者，處5 年以下有
期徒刑。
中華民國刑法第212條
（偽造變造特種文書罪）
偽造、變造護照、旅券、免許證、特許證及關於品行、能力服務
或其他相類之證書、介紹書，足以生損害於公眾或他人者，處1
年以下有期徒刑、拘役或3 百元以下罰金。
中華民國刑法第216條
（行使偽造變造或登載不實之文書罪）
行使第210 條至第215 條之文書者，依偽造、變造文書或登載不
實事項或使登載不實事項之規定處斷。
中華民國刑法第339條
（普通詐欺罪）
意圖為自己或第三人不法之所有，以詐術使人將本人或第三人之
物交付者，處5 年以下有期徒刑、拘役或科或併科1 千元以下罰
金。
以前項方法得財產上不法之利益或使第三人得之者，亦同。
前二項之未遂犯罰之。


司法院資訊處製作；財團法人民間司法改革基金會備份。
